【裁判字號】    99,交聲,3334
【裁判日期】    990930
【裁判案由】    聲明異議
【裁判全文】
臺灣臺中地方法院交通事件裁定        99年度交聲字第3334號
原處分機關  交通部公路總局臺中區監理所臺中市監理站
聲明異議人
即受處分人  甲○○
上列聲明異議人即受處分人因違反道路交通管理處罰條例事件，
對於交通部公路總局臺中區監理所臺中市監理站於民國99年8月4
日所為之裁監稽違字第裁61-E00000000號處分，聲明異議，本院
裁定如下：
    主    文
原處分撤銷。
甲○○不罰。
    理    由
一、原處分機關略以：聲明異議人即受處分人甲○○（下稱受處
    分人）駕駛車牌號碼281-HZ號營業一般大貨車，於民國99年
    5月26日凌晨5時55分許，在新竹縣橫山鄉○○村○○街○段
    ，有「行駛於22時至09時禁止進入路段」之違規，經新竹縣
    政府警察局橫山分局內灣派出所警員，於99年6月10日製開
    竹縣警交字第E00000000號舉發違反道路交通管理事件通知
    單逕行舉發在案，嗣經原處分機關於99年8月4日依道路交通
    管理處罰條例第60條第2項第2款、同條例第63條之規定，裁
    處罰鍰新臺幣（下同）900元，並記違規點數1點，於法並無
    不合等語。
二、聲明異議意旨略以：伊於99年5月26日凌晨5時55分許，駕駛
    前開大貨車進入上開路段，是依據舉發路段所設置之禁止牌
    上所示禁止進入之時間為「7:00~9:00，16:00~19:00」，伊
    進入之時間，並非禁止進入之時間，伊並沒有違規。而舉發
    員警雖然告知該路段已於去年已變更禁止進入之時間，並已
    在網路上公告，但伊是看道路設置之告示牌，伊也不可能隨
    時攜帶電腦上網看哪個時段禁止通行等語，爰請求撤銷原處
    分。
三、按所謂行政處分，係指行政機關就公法上具體事件所為之決
    定或其他公權力措施而對外直接發生法律效果之單方行政行
    為。若前項決定或措施之相對人雖非特定，而依一般性特徵
    可得確定其範圍者，為一般處分，適用有關行政處分之規定
    （行政程序法第92條第1項、第2項參照）。查交通標誌、標
    線、號誌之設置目的，在於提供車輛駕駛人及行人有關道路
    路況之警告、禁制、指示等資訊，以便利行旅及促進交通安
    全，有無設置之必要，如何設置，設置何種標誌以及在何處
    設置，固屬主管機關職權內依法裁量之範圍（最高行政法院
    81年度判字第1797號判決意旨參照），惟此一涉及特定地點
    、多數人及長期時間之交通管制行為，揆諸前揭法條意旨，
    當屬一般處分甚明（最高行政法院72年度判字第327號判決
    意旨參照）。又法治國為憲法基本原則之一，法治國原則首
    重人民權利之維護、法秩序之安定及誠實信用原則之遵守。
    人民對公權力行使結果所生之合理信賴，法律自應予以適當
    保障，此乃信賴保護之法理基礎，司法院釋字第525號解釋
    理由書載有明文。而「行政行為之內容應明確」、「行政行
    為，應以誠實信用之方法為之，並應保護人民正當合理之信
    賴」，行政程序法第五條、第八條分別定有明文，此係將憲
    法學理上之「明確性原則」、「誠實信用原則」及「信賴保
    護原則」予以法典化。據此，行政行為之內容必須明確，亦
    即該行政行為之外觀意義須非難以理解，且為一般受規範者
    所得事先預見，使受規範者得事先斟酌違反效果，行政行為
    若有內容模擬兩可、甚至誤導情形，當然構成無效或撤銷之
    原因。茲交通標誌、標線、號誌之設置既屬行政程序法所稱
    之一般處分，自應恪遵上開明確性、誠實信用及信賴保護等
    法定原則。
四、經查，受處分人於99年5月26日凌晨5時55分許，駕駛車牌號
    碼281-HZ號營業一般大貨車行經新竹縣橫山鄉○○村○○街
    ○段時，為新竹縣政府警察局橫山分局內灣派出所警員以受
    處分人「行駛禁22至09時禁進入路段」而當場舉發等情，為
    被告所不爭，並有新竹縣政府警察局99年6月10日竹縣警交
    字第E00000000號舉發違反道路交通管理事件通知單在卷可
    憑，堪以認定。而於新竹縣橫山鄉○○村○○街○段（即橫
    山鄉120線富貴火車站至八五山大橋路段）於97年10月17日
    ，公告26公噸以上大貨車禁行、26公噸以下大貨車於例假日
    、7至9時、16至19時禁行；嗣於99年7月間，新竹縣政府另
    公告大貨車禁行路段新增6路段，於並上開新竹縣橫山鄉○
    ○村○○街○段（即橫山鄉120線富貴火車站至八五山大橋
    路段）規定26噸以上大貨車禁行、26公噸以下大貨車於16時
    至19時、22時至9時禁行，有新竹縣政府99年9月3日府工養
    字第0990142292號函在卷可參；另據新竹縣政府警察局橫山
    分局99年9月21日以竹縣橫警交字第0998002107號函回覆本
    院，於說明二表示：本案舉發地點：橫山鄉○○村○○街○
    段（竹120線23.8公里處），98年5月新竹縣政府工務處規劃
    公告砂石專用車輛行駛路線，竹120線富貴火車站至八五山
    大橋路段，25噸以下（含總重）車輛方可行駛，禁止行駛時
    段為16至19時、22至9時、例假日禁止等語，並檢附新竹縣
    轄道路砂石專用車輛行駛路線表供參。故依據新竹政府98
    年5月份修訂之新竹縣轄道路砂石專用車輛行駛路線表，本
    件受處分人確係於禁止行駛之22至9時之時段，進入上開路
    段無訛。另查，本院亦函詢該分局於舉發時間、舉發路段設
    置之禁行大貨車進入之標誌所示情形為何，據該分局於前開
    函文表示，於舉發時，舉發路段設置之禁行大貨車進入之標
    誌仍為「7:00-9:00，16:00-1 9: 00，例假日8公噸以上大
    貨車禁止進入」等語明確，有上開函文附卷可參。是以受處
    分人辯稱：於為警舉發時，舉發路段設置之標誌仍為「7:00
    -9:00，16:00-19:00，例假日8公噸以上大貨車禁止進入」
    等語，應為事實。然而，本件舉發路段於舉發時，固於98年
    5月份，即業經新竹縣政府工務處規畫公告為砂石專用車輛
    路線，致舉發路段之禁止進入時間有所改變，惟專責機關即
    應在舉發路段更新標誌之設置或設置警告標示，以免誤導用
    路人。否則，倘有肇事情形，亦將衍生責任歸屬之問題。是
    以本件舉發路段關於大貨車禁止進入時段之公告已有變更，
    惟舉發路段設置之標誌仍為變更前禁止進入之時段，則此「
    一般行政處分」性質之道路交通標誌顯已違反行政法上之明
    確性原則。而受處分人於99年5月26日凌晨5時55分進入上開
    舉發路段，乃係信賴行政機關所為於舉發路段之標誌設置所
    示之內容，即信其係在標誌所示非禁止進入時段進入上開路
    段，造成受處分人誤進入上開路段，自難咎責於受處分人。
五、綜上，本件受處分人雖有於上開禁止行駛時段進入舉發路段
    之事實，然舉發路段所設置之標誌已讓受處分人及其他用路
    人誤認應禁止及可進入該路段之時間，在行政機關之一般行
    政處分具有違反「明確性原則」，及受處分人於此信賴當場
    法規範所示之規範內涵應受保護之情形下，自難逕為受處分
    人不利益之判斷，原處分未予詳查，遽為裁罰，尚有未洽，
    本件異議為有理由，原處分應予撤銷，另諭知受處分人不罰
    。
六、據上論斷，應依道路交通管理處罰條例第87條第2項，道路
    交通案件處理辦法第20條前段規定，裁定如主文。
中    華    民    國    99    年    9    月    30    日
                        交通法庭  法  官  李慧瑜
以上正本證明與原本無異。
如不服本裁定，應於送達後五日內，向本院提出抗告狀。
中    華    民    國    99    年    9    月    30    日
                                  書記官  張雅如

司法院資訊處製作；財團法人民間司法改革基金會備份。
